【裁判字號】    91,上訴,2065
【裁判日期】    920227
【裁判案由】    殺人未遂
【裁判全文】
臺灣高等法院高雄分院刑事判決                  九十一年度上訴字第二六五號
    上  訴  人  台灣屏東地方法院檢察署檢察官
    上  訴  人
    即  被  告  乙○○  男  .
    選任辯護人  黃政雄律師
    指定辯護人  本院公設辯護人李佩娟
    被      告  戊○○  男  .
    上  訴  人
    即  被  告  己○○  男  .
    上  訴  人
    即  被  告  甲○○  男  .
    右三人共同
    指定辯護人  本院公設辯護人李佩娟
右上訴人因被告殺人未遂案件，不服臺灣屏東地方法院九十年度訴字第八一三號中華
民國九十一年八月三十日、九十一年五月三十一日第一審判決（起訴案號：臺灣屏東
地方法院檢察署九十年度偵字第五五四七號），提起上訴，本院判決如左：
      主  文
原判決關於乙○○、戊○○、己○○、甲○○部分均撤銷。
乙○○、戊○○、己○○、甲○○共同傷害人之身體：乙○○，累犯，處有期徒刑陸
月；戊○○處有期徒刑貳月；己○○、甲○○各處有期徒刑參月，如易科罰金，均以
參佰元折算壹日。戊○○緩刑貳年。
      事  實
一、乙○○（曾犯麻醉藥品管理條例案件，經法院判處有期徒刑二年十月確定，於八
    十五年五月一日執行完畢）、黃玉祥（業經原審判處有期徒刑四月確定）、戊○○、己○○、甲○○等人均係屏東縣瑪家鄉三和村「紅不讓ＫＴＶ」店之職員，
    其中乙○○並擔任該店之現場經理。
二、九十年一月二十四日四時許，己○○在上開「紅不讓ＫＴＶ」店營業服務中，因
    遭顧客曾繁崑、丁○○（現已改名為黃淇淯）、李健丙三人消費後藉故拒付帳逕
    行離去，乃與彼等發生爭執、拉址，該ＫＴＶ店內其他同事乙○○、黃玉祥、戊○○、己○○、甲○○等人聞訊得知此事，遂共同基於傷害人身體之犯意聯絡，
    由乙○○帶領，自店內衝出，分持木棍、鐵棍或徒手，在該ＫＴＶ店前之停車場
    內，合力毆打曾繁崑、丁○○二人，其中乙○○持棍毆打曾繁崑頭部、腿部及丁○○頭部；戊○○持鐵棍毆打丁○○頭部；己○○腳踢曾繁崑臉部，又持鐵棍毆
    打丁○○頭部；甲○○持鐵棍毆打曾繁崑頭部、腿部，又持鐵棍毆打丁○○頭部
    ；黃玉祥於曾繁崑欲搭救丁○○時予以阻擋，並與之發生拉扯，因而致曾繁崑受
    有頭部外傷、左臉頰擦傷、右臉頰血腫、右脛腓骨開放性粉碎性骨折、顏面骨折
    之傷害；丁○○則受有鼻骨及上頜骨骨折、下眼臉撕裂傷、頭部外傷併腦震盪等
    傷害。
三、案經曾繁崑、丁○○訴由屏東縣警察局內埔分局報請台灣屏東地方法院檢察署檢
    察官偵查起訴。
    理  由
一、訊據被告乙○○、戊○○、己○○、甲○○坦承衝突案發時在場，雖均矢口否認
    有何毆打告訴人曾繁崑、丁○○之犯行。被告乙○○辯稱：伊只有在旁邊勸架而
    已；被告戊○○辯稱：案發時伊正在倒垃圾，待其回到ＫＴＶ門口站哨時，發現
    曾繁崑已倒臥在地，腳也被打斷，伊非但沒有出手毆打曾繁崑，而且還去找尼龍
    繩、毛巾及石棉瓦幫忙固定曾繁崑之腿傷處。被告己○○辯稱：當天伊負責處理
    被害人消費之帳單，但被害人拒不付帳，且先動手打伊，乙○○就帶著一群人拿
    木棍出來解圍；被告甲○○則辯稱：案發時場面甚為混亂，其於混亂中遭人毆打
    ，遂出手還擊，純係自衛云云。惟查：
（一）被告乙○○部份：
      被告乙○○曾出手毆打告訴人曾繁崑、丁○○一節，業據告訴人丁○○、曾繁
      崑於警訊、偵查及原審審理中指訴明確（警訊卷第二十二頁、二十七頁；偵卷
      第三十六頁；原審卷第三十一頁），核與共同被告黃玉祥所供：「當時．．乙○○拿木棍打．．」（原審卷第三十四頁）；共同被告甲○○供稱：「我只知
      道一開始是乙○○帶頭打的．．」（原審卷第三十八頁）；共同被告己○○供
      稱：「那天是我負責處理告訴人那桌的帳單，他們不付帳，並將帳單丟向我，
      且動手打我，乙○○就帶一群人拿木棍出來救我要拉開我」（原審卷第三十九
      頁）等情相符，並經證人黃俊煌結證：「當時毆打的有．．乙○○。」一語屬
      實（原審卷第一三九頁）。
（二）被告戊○○部分：
      被告戊○○毆打被害人丁○○之事實，業據告訴人丁○○於偵、審中指訴歷歷
      （偵卷第三十六背面、三十七頁；原審卷第八十八頁），並經證人李健丙證稱
      ：「．．我看到戊○○拿鐵棒打丁○○，．．」等語屬實（偵卷第三十六頁背
      面）。共同被告乙○○亦供稱：「大約有五、六人在打顧客，而原先是用拳頭
      打，到最後他們卻持棍棒來毆打。．．（問：ＫＴＶ少爺有動手的有那幾位？
      ）有．．戊○○．．等人，其餘的因為很混亂我就不太記得。」（警卷第二頁
      ）及「當初曾繁崑他們三個人消費後，沒有付錢就要離開，．．戊○○及其他
      服務生有過去攔下他們，後來我看到對方有人出手打我們店裏的服務生，後來
      雙方就互毆了，．．戊○○．．有動手，他們都拿木棍，．．」（偵卷第十八
      頁背面、第十九頁）等語明確，核與共同被告黃玉祥所稱：「（問：是何人先
      動手毆打曾繁崑及丁○○？有幾人動手毆打他們二人？）我不清楚。戊○○、
      乙○○、甲○○他們三位我認得出來．．是用棒棍等物毆打他們。」（警卷第
      六頁）等語相符。
（三）被告己○○部分：
      被告己○○毆打告訴人丁○○及曾繁崑之事實，業據告訴人丁○○及曾繁崑指
      訴綦詳（原審卷第三十一頁），並經證人李健丙結證：「．．我看到己○○踢
      曾繁崑的臉，．．」一語屬實（偵卷第三十六頁背面）。共同被告乙○○亦供
      稱：「大約有五、六人在打顧客，而原先是用拳頭打，到最後他們卻持棍棒來
      毆打。．．（問：ＫＴＶ少爺有動手的有那幾位？）有．．己○○．．等人，
      其餘的因為很混亂我就不太記得。」（警卷第二頁）及「當初曾繁崑他們三個
      人消費後，沒有付錢就要離開，己○○．．及其他服務生有過去攔下他們，後
      來我看到對方有人出手打我們店裏的服務生，後來雙方就互毆了，己○○．．
      有動手，他們都拿木棍，．．」（偵卷第十八頁背面、第十九頁）等語明確。
（四）被告甲○○部分：
      被告甲○○毆打丁○○之事實，業據告訴人丁○○指訴在卷（原審卷第八十八
      頁），並經證人李健丙結證：「．．我看到甲○○．．拿鐵棍打曾繁崑、丁○○。」一語屬實（偵卷第三十六頁背面）。共同被告黃玉祥亦供稱：「（問：
      有幾人動手毆打他們二人？）．．戊○○、乙○○、甲○○他們三位我認得出
      來．．是用棒棍等物毆打他們。」等語明確（警卷第六頁），復參以其自白確
      有「徒手反擊」等語，顯見被告甲○○確有共同毆打告訴人無訛，其既以傷害
      之犯意參與鬥毆，自無可主張正當防衛之餘地。
（五）參以被告黃玉祥共同參與傷害部分，業經原審判處罪刑確定，有刑事判決書可
      按，此外告訴人丁○○、曾繁崑受有如事實欄所載傷勢，有財團法人屏東基督
      教醫院出具之診斷證明書影本兩紙附卷可稽，足認被告乙○○、黃玉祥、戊○○、己○○及甲○○等人有於右開時、地共同圍毆被害人丁○○、曾繁崑二人
      之犯行，渠等上開所辯，要係卸責之詞，不足採信，本件事證已明，被告乙○○、戊○○、己○○、甲○○等傷害犯行堪予認定，應依法論科。
二、核被告乙○○、戊○○、己○○、甲○○所為，均係各犯刑法第二百七十七條第
    一項之傷害罪。公訴人以被告等以堅硬之鐵棍毆打被害人頭部，致被害人受創嚴
    重，而認被告等有置人於死之故意，固非無見。惟按殺人未遂罪之成立，以有戕
    害他人生命之故意，並著手於殺人之實行，而未發生死亡之結果為要件，如非出
    於使人喪失生命之故意，即無殺人之犯意，而不能以殺人未遂罪相繩，至於受傷
    處所是否為致命部位及傷痕之多寡，尚不能據為判斷之絕對標準，最高法院對此
    著有四十七年台上字第一三四六號、四十八年台上字第三三號及十八年上字第一
    三○九號判例可資參照。經查：本案係ＫＴＶ店員與顧客間因消費付帳問題所引
    發，雙方並無深仇宿怨，被告等是否因此即萌殺人犯意，尚非無疑。雖然被告中
    確有持鐵棍毆打丁○○、曾繁崑者，且觀諸被害人之傷勢及受傷部位集中頭、臉
    部等情，亦可推知被告等下手非輕，惟自證人即被害人之友李健丙所證述之案發
    情節：「．．丁○○及曾繁崑被他們打倒在地，．．．直到曾繁崑說『腳被打斷
    了』，他們其中一些人才停手，但其中仍有人不甘心，又往曾繁崑臉部重重踹了
    幾腳，這樣他們才離去。．．」（警卷第三十頁）可知，被告等於發現被害人曾
    繁崑腿部骨折、事態嚴重時，即有罷手之意。且觀諸被告戊○○於事後，曾以尼
    龍繩、毛巾及石棉瓦等物為被害人曾繁崑包紮、固定斷裂腿部（被害人曾繁崑之
    陳述及被告戊○○、甲○○、黃玉祥之供詞，原審卷第三十五至第三十八頁筆錄
    參照），其他被告雖未幫忙，但亦無阻止救治等情，可推知被告間應無置被害人
    於死之犯意聯絡，故被告等之主觀犯意應在傷害告訴人之身體，從而公訴人認被
    告等有致人於死之故意，而涉犯刑法第二百七十一條第一項、第二項殺人未遂罪
    ，自有未洽，惟因基本事實同一，法院應予審理，並變更起訴法條。被告乙○○
    、戊○○、己○○、甲○○與黃玉祥間，有犯意之聯絡及行為之分擔，均為共同
    正犯。被告等共同以一行為致被害人曾繁崑、丁○○受傷，係以一行為觸犯二個
    相同之傷害罪名，屬想像競合，應從一重處斷。查被告乙○○曾因違反麻醉藥品
    管理條例經法院判處有期徒刑二年十月，並於八十五年五月一日執行完畢，此有
    本院被告全國刑案資料查註紀錄表一紙在卷可按，其於五年內再犯有期徒刑以上
    刑之本罪，為累犯，應依法加重其刑。
三、原審就被告乙○○、戊○○、己○○、甲○○部分予以論罪科刑，固非無見，惟
    查：（一）被告與被害人和解賠償被害人損害，屬犯罪後之態度，得為量刑之參
    酌，原判決就被告戊○○、己○○、甲○○部分審酌未賠償被害人所受損失而量
    刑，惟渠等於本院中已與被害人和解，賠償新台幣十八萬元或二萬元，有和解書
    可按，被害人曾繁崑當庭表示原諒，不願追究（見本院卷第八五頁），原審未及
    審酌，容有未合；（二）本件係被告乙○○、戊○○、己○○、甲○○、黃玉祥
    間就傷害犯行有犯意聯絡及行為分擔，為共同正犯，已如前述，而原判決將被告
    戊○○、己○○、甲○○三人與被告乙○○、黃玉祥二人分為二次判決，各判決
    理由中僅記載被告或彼等間有犯意聯絡及行為分擔為共同正犯，易讓人誤認就本
    犯行僅乙○○、黃玉祥間或戊○○、甲○○、己○○間係共同正犯，亦有未合。
    被告乙○○、戊○○、己○○、甲○○等人上訴意旨，否認犯罪，檢察官循告訴
    人上訴意旨，認被告戊○○、己○○、甲○○（對被告乙○○未上訴）所犯係殺
    人未遂，且未和解，量刑過輕，指摘原判決此部份不當，雖均無理由，但原判決
    此部份既有上開可議，自應由本院將原判決此等部分撤銷改判。審酌被告乙○○
    曾有犯罪前科、被告戊○○、己○○、甲○○三人均無前科，因年輕氣盛，思慮
    未週，遇顧客之消費糾紛，不循法律途徑解決，而以棍棒及徒手群起圍毆告訴人
    洩憤，致告訴人之頭、臉部要害受傷，且傷勢嚴重，其中被告戊○○事後曾以尼
    龍繩等物為告訴人曾繁崑包紮，可見其本性善良，及本件告訴人消費後藉詞不付
    賬引起糾紛，本身亦有可議之處，被告四人犯後均已與告訴人和解，賠償損失，
    及其他一切情狀，爰分別量處如主文第二項所示之刑，並均諭知易科罰金之折算
    標準。查被告戊○○未曾受有期徒刑以上刑之宣告，有本院被告全國前科表可按
    ，其於本件傷害發生後，曾為告訴人曾繁崑包紮傷勢，本性良善，經此偵審判刑
    程序，當知警惕，信無再犯之虞，本院認對戊○○所宣告之刑，以暫不執行為適
    當，爰併宣告緩刑二年，用啟自新。
四、被告乙○○、己○○經合法傳喚，無正當理由未到庭，爰不待其陳述逕行判決。
    被告乙○○選任辯護人黃正雄律師經通知未到，由本院指定公設辯護人為被告乙○○辯護，附此說明。
據上論結，應依刑事訴訟法第三百六十九條第一項前段、第三百六十四條、第三百七
十一條、第三百條、第二百九十九條第一項前段，刑法第二十八條、第二百七十七條
第一項、第四十七條、第五十五條、第四十一條第一項、第七十四條第一款，罰金罰
鍰提高標準條例第一條前段、第二條，判決如主文。
本案經檢察官林應華到庭執行職務。
中    華    民    國     九十二     年       二       月      二十七    日
                                臺高等法院高雄分院刑事第七庭
                                  審判長法官  李春昌
                                        法官  黃憲文
                                        法官  莊飛宗
右正本證明與原本無異。
檢察官如不服本判決應於收受本判決後十日內向本院提出上訴書狀，其未敘述上訴理
由者，並得於提起上訴後十日內向本院補提理由書狀（均須按他造當事人之人數附繕
本）。
被告不得上訴。
                                      書記官  張明賢
中    華    民    國     九十二     年       三       月        三      日
附錄本判決論罪科刑之法條：
中華民國刑法第二百七十七條第一項
傷害人之身體或健康者，處三年以下有期徒刑、拘役或一千元以下罰金。
                                                                        Ｋ


司法院資訊處製作；財團法人民間司法改革基金會備份。
